ACORDAO-COMPLETO-2511319

ACÓRDÃO 2160/2022 ATA 38/2022 - PLENÁRIO

VISTA, relatada e discutida esta Representação acerca de supostas irregularidades na condução do Pregão Eletrônico 12/2019 por parte da 21ª Companhia de Engenharia de Construção do Comando Militar da Amazônia,
ACORDAM os Ministros do Tribunal de Contas da União, reunidos em sessão de Plenário, ante as razões expostas pelo Relator, em:
9.1. nos termos do art. 12, § 3º, da Lei 8.443/1992, considerar revel a empresa Rio Negro Distribuidora de Petróleo Ltda. (32.682.326/0001-32) , antiga Ecali Distribuidora de Petróleo Ltda.;
9.2. nos termos do art. 46 da Lei 8.443/1992, declarar inidoneidade da empresa Rio Negro Distribuidora de Petróleo Ltda. (32.682.326/0001-32) , anteriormente denominada Ecali Distribuidora de Petróleo Ltda., pelo prazo de 6 (seis) meses, para participar de licitações na Administração Pública Federal, bem como nos certames promovidos nas esferas estadual e municipal cujos objetos sejam custeados com recursos federais repassados por força de convênios ou instrumentos congêneres;
9.3. rejeitar as razões de justificativa apresentadas por José de Oliveira Melo Filho em relação à audiência determinada nos itens 9.5.1 e 9.5.2 do Acórdão 136/2021-TCU-Plenário, aplicando-lhe a multa prevista no art. 58, inciso II, da Lei 8.443/1992, c/c o art. 268, inciso II, do Regimento Interno do TCU, no valor de R$ 20.000,00 (vinte mil reais) , fixando prazo de quinze dias, a contar da notificação, para que comprove, perante este Tribunal (art. 214, inciso III, "a", do RI/TCU) , o recolhimento da dívida aos cofres do Tesouro Nacional, atualizada monetariamente desde a data do presente acórdão até a do efetivo recolhimento, se for paga após o vencimento, na forma da legislação em vigor;
9.4. rejeitar as razões de justificativa apresentadas por Adailton Calderaro Bortolucci, em relação à audiência determinada no item 9.6 do Acórdão 136/2021-TCU-Plenário, aplicando-lhe a multa prevista no art. 58, inciso II, da Lei 8.443/1992, c/c o art. 268, inciso II, do Regimento Interno do TCU, no valor de R$ 10.000,00 (dez mil reais) , fixando prazo de quinze dias, a contar da notificação, para que comprove, perante este Tribunal (art. 214, inciso III, "a", do RI/TCU) , o recolhimento da dívida aos cofres do Tesouro Nacional, atualizada monetariamente desde a data do presente acórdão até a do efetivo recolhimento, se for paga após o vencimento, na forma da legislação em vigor;
9.5. autorizar, caso requerido, nos termos do art. 26 da Lei 8.443/1992, e do art. 217 do RI/TCU, o parcelamento das dívidas em até 36 parcelas, com a atualização monetária e os correspondentes acréscimos legais, esclarecendo aos responsáveis que a falta de pagamento de qualquer parcela importará no vencimento antecipado do saldo devedor, sem prejuízo das demais medidas legais;
9.6. autorizar, desde logo, nos termos do art. 28, inciso II, da Lei 8.443/1992, a cobrança judicial das dívidas;
9.7. comunicar à Secretaria de Controle Externo da Defesa Nacional e da Segurança Pública - SecexDefesa, responsável pelas contas anuais do órgão representado, quanto à existência do respectivo processo, a fim de que esta avalie a necessidade de sobrestamento das contas anuais correspondentes, nos termos do item 26.1 do Anexo I da Portaria - Segecex 12/2016;
9.8. dar ciência desta deliberação à 21ª Companhia de Engenharia de Construção do CMA (21ª CEC) , aos responsáveis e à representante.

Representação acerca de possíveis irregularidades no pregão eletrônico para registro de preços para a aquisição de combustíveis.

21ª Companhia de Engenharia de Construção.

3. Interessados/Responsáveis:
3.1. Interessados: Comando da 2ª Brigada de Infantaria de Selva - MD/CE (09.573.215/0001-76); Rio Negro Distribuidora de Petróleo Ltda. (32.682.326/0001-32), antiga Ecali Distribuidora de Petróleo Ltda.; Empreendimentos Fortaleza Eireli (11.793.272/0001-02); Hospital de Guarnição de São Gabriel da Cachoeira (00.394.452/0573-93).
3.2. Responsáveis: Adailton Calderaro Bortolucci (XXX.718.218-XX); Rio Negro Distribuidora de Petróleo Ltda. (32.682.326/0001-32), antiga Ecali Distribuidora de Petróleo Ltda.; José de Oliveira Melo Filho (XXX.422.932-XX).

13.1. Ministros presentes: Walton Alencar Rodrigues (na Presidência), Benjamin Zymler, Bruno Dantas (Relator), Jorge Oliveira e Antonio Anastasia.
13.2. Ministros-Substitutos convocados: Augusto Sherman Cavalcanti, Marcos Bemquerer Costa e Weder de Oliveira.

BRUNO DANTAS

Trata-se de representação formulada pela empresa Atem's Distribuidora de Petróleo S.A. acerca de possíveis irregularidades no pregão eletrônico para registro de preços para a aquisição de combustíveis, conduzido pela 21ª Companhia de Engenharia de Construção do Comando Militar da Amazônia (peça 2 p. 1) .
As atas de registro de preços decorrentes da licitação foram anuladas por determinação deste Tribunal (Acórdão 136/2021-TCU-Plenário) , após suspensão cautelar referendada pelo Acórdão 2121/2020-TCU-Plenário.
A principal irregularidade tratada nos autos consiste na falsificação, por parte da empresa Rio Negro Distribuidora de Petróleo Ltda. (32.682.326/0001-32) , antiga Ecali Distribuidora de Petróleo Ltda., da Autorização de Exercício da Atividade (AEA) , emitida pela Agência Nacional de Petróleo (ANP) .
Nesse sentido, o Acórdão 136/2021-TCU-Plenário determinou também a realização de audiência dos servidores envolvidos e da aludida empresa. 
A empresa permaneceu silente, e, em vista de dúvidas quanto ao seu real endereço, a unidade instrutora propôs a sua notificação por edital. Os servidores apresentaram as suas razões de justificativa, as quais foram analisadas no seguinte parecer da unidade instrutora (peça 216) :
"Razões de justificativa apresentadas por José de Oliveira Melo Filho, em resposta ao Ofício 3115/2021-TCU/Seproc, de 2/2/2021:
Item 9.5.1 do Acórdão 136/2021-TCU-Plenário: 9.5. com fundamento no art. 250, inciso IV, do Regimento Interno/TCU, realizar a audiência de José de Oliveira Melo Filho (XXX.422.932-XX) , pregoeiro responsável pela condução dos Pregões Eletrônicos 3/2019 e 12/2019, para apresentar, no prazo de quinze dias, razões de justificativa acerca das seguintes irregularidades: 9.5.1. não ter adotado medidas no âmbito do Pregão Eletrônico 3/2019 com vistas à abertura de processo administrativo para aplicação da penalidade prevista no art. 7º da Lei 10.520/2002 à Ecali Distribuidora de Petróleo Ltda., pelo fato de tal licitante ter apresentado documento falso no âmbito do certame, descumprindo o art. 7º da Lei 10.520/2002 c/c art. 17 do Decreto 10.024/2019, assim como o Acórdão 754/2015-TCU-Plenário;
Contextualização:
15. Conforme disposto no art. 3º da Resolução ANP 58/2014 (peça 39, p. 3) , a atividade de distribuição de combustíveis, ora licitada, depende de autorização da ANP, intitulada autorização para exercício da atividade (AEA) :
'Art. 3º A atividade de distribuição de combustíveis líquidos somente poderá ser exercida por pessoa jurídica constituída sob as leis brasileiras que atender, em caráter permanente, aos seguintes requisitos:
I - possuir autorização para o exercício da atividade de distribuição de combustíveis líquidos da pessoa jurídica (AEA) outorgada pela ANP; e
II - cumprir o disposto nesta Resolução.'
16. A necessidade da exigência decorre do poder concedido por meio da Lei 9.478/1997, a qual dispõe sobre a política energética nacional, as atividades relativas ao monopólio do petróleo, institui o Conselho Nacional de Política Energética e a Agência Nacional do Petróleo.
17. Assim, a exigência encontra amparo no art. 30, inc. IV, da Lei 8.666/1993:
'Art. 30. A documentação relativa à qualificação técnica limitar-se-á a:
...
IV - prova de atendimento de requisitos previstos em lei especial, quando for o caso.'
18. Em consonância com a Resolução da Resolução ANP 58/2014 citada acima, o Termo de Referência anexo ao Edital do Pregão Eletrônico 3/2019 previu (peça 3, p. 32) :
4. ENTREGA E CRITÉRIOS DE ACEITAÇÃO DO OBJETO.
 (...) 
4.4. Somente poderão ser adjudicadas empresas que possuírem a Outorga da Autorização para o Exercício da Atividade de Distribuição de Combustíveis Líquidos da Pessoa Jurídica, conforme Resolução ANP 58, de 17 de outubro de 2014 - D.O.U de 2/ 11/2014.
19. No curso do certame, a licitante Ecali Distribuidora de Petróleo Ltda. (atualmente Rio Negro Distribuidora de Petróleo Ltda., CNPJ 32.682.326/0001-32) apresentou Autorização para Exercício da Atividade (AEA) eivada de indícios de falsidade, como relatado no parágrafo 7 acima.
20. Os indícios de falsidade da AEA apresentada pela Ecali Distribuidora de Petróleo Ltda. foram apontados inicialmente pela representante em sede de recurso interposto em 2/9/2019 no âmbito do Pregão Eletrônico 3/2019, conforme trecho reproduzido na instrução inserida na peça 93, p. 10:
'[...] Informamos que a AUTORIZAÇÃO Nº 490 apresentada pela empresa ECALI DISTRIBUIDORA DE PETROLEO LTDA, não é compatível e existente do conhecimento do órgão regulamentador ANP - Agencia Nacional do Petróleo a esta empresa.
Pois a referida Autorização é pertencente a empresa Petróleo Brasileiro S.A publicada dia 10.07.2019 - AUTORIZAÇÃO Nº 490, de 10.07.2019 - D.O.U 11.07.2019.
Desta forma solicitamos que a empresa ECALI DISTRIBUIDORA DE PETROLEO LTDA apresente a publicação do D.O.U e da ANP a conferir veracidade no documento como (AUTORIZAÇÃO ANP DECRETO) , pois não foi possível de identificação no site da ANP pertencente a seu CNPJ, site este que emite esta AUTORIZAÇÃO comprobatória. Documento este que é exigido no Termo de Referência do edital 3/2019 como segue abaixo:
'4.4. Somente poderão ser adjudicadas empresas que possuírem a Outorga da Autorização para o Exercício da Atividade de Distribuição de Combustíveis Líquidos da Pessoa Jurídica, conforme Resolução ANP 58, de 17 de outubro de 2014 - D.O.U de 2/ 11/ 2014.'
DO PEDIDO
Roga mais que seja analisada, através de diligências (artigo 43, § 3°, da Lei 8.666/93) , a veracidade do documento apresentado como autorizado por decreto da ANP 490_2019. E rever os pontos apresentados acima.
Diante dos fatos acima narrados, desde já, solicitamos ao Ilustre Pregoeiro que se digne acolher as informações supracitadas e, por conseguinte, anule a decisão que declarou vencedora a empresa ECALI DISTRIBUIDORA DE PETRÓLEO LTD no PREGÃO ELETRÔNICO N. 03/2019, determinando a inabilitação da referida empresa. Manaus/AM - 02 de setembro de 2019. [...]'
21. O pregoeiro reconheceu que a autorização era falsa, como se pode ver na decisão de 11/9/2019 que julgou parcialmente procedente o recurso (peça 92, p. 1) :
'5 - Sobre a AUTORIZAÇÃO Nº 490 apresentada pela empresa ECALI DISTRIBUIDORA DE PETROLEO LTDA, não é compatível e existente do conhecimento do órgão regulamentador ANP - Agencia Nacional do Petróleo a esta empresa. O Fornecedor não apresentou CONTRA-RAZAO ficando apenas o entendimento como irregular a situação do Fornecedor em não possuir autorização do órgão competente (Agência Nacional do Petróleo ANP) para a execução do objeto, o que causaria transtornos para o órgão gerenciador e participantes. (PROCEDE) .
De maneira a respeitar os princípios constitucionais, a legislação em vigor e os regulamentos para a comercialização do objeto licitado, sou de parecer 'salvo melhor juízo' que PROCEDA o recurso, a proposta seja desclassificada, retomada a convocação dos Fornecedores em ordem de classificação (maior % desconto) .'
22. Em 6/11/2019 o Pregão Eletrônico 3/2019 foi abandonado, conforme aviso publicado no Portal de Compras Governamentais em 6/11/2019 (peça 15) .
Razões de justificativa do responsável:
23. O responsável apresentou as seguintes razões de justificativa (peça 201, p. 1) :
'Esclareço que, a contrário senso do que foi afirmado no questionamento do item 9.5.1, foram adotadas as medidas que me cabiam na função Pregoeiro para abertura de processo de apuração da conduta para aplicação de penalidade prevista no art. 7º da Lei 10.520/2002.
O Comando da 21º Cia E Cnst foi informado dos indícios de irregularidades e, como consequência das medidas tomadas, foi instaurada pelo Comando uma Sindicância por meio da Portaria 42-S/1/21º Cia E Cnst de 20 SET 2019 (ANEXO 1) , que teve por escopo a elucidação do indício de fraude por parte daquela empresa.'
Análise:
24. A sindicância instaurada em 20/9/2019 pela Portaria 42-S/1/21CiaECnst tinha como finalidade apurar e esclarecer as circunstâncias narradas acerca de indícios de crime ou transgressão militar (peça 69, p. 1) .
25. Em 16/12/2019, o então Comandante da 21ª CEC, Major Duilio Sales Garcia, acolheu o parecer do Sindicante e se manifestou nos seguintes termos (peça 69, p. 2-3, grifamos) :
'Da análise das averiguações que mandei proceder por intermédio do 1° Ten ULISSES SILVA DA COSTA, pela Portaria 42-S/1/2P Cia E Cnst, de 20 de setembro de 2019, com a finalidade de apurar se o fato relatado pela Senhora MARGARETE ALMEIDA MARTINS não se acerca de indícios de crime ou transgressão disciplinar, resolvo acolher o parecer do Sindicante no sentido de que não há indícios de crime nem de transgressão disciplinar por parte dos militares envolvidos no ocorrido e que não seja homologado o Pregão Eletrônico 03/2019, baseado nos seguintes fundamentos:
'a presente sindicância se fez necessária, tendo em vista o fato relatado no Ofício 10 autopostolucan, de 19 de setembro de 2019 , de MARGARETE ALMEIDA MARTINS, sócia proprietária do Auto Posto Lucan, onde relata fato ocorrido durante a execução Pregão Eletrônico 03/2019, desta Cia;
da análise do autos da presente sindicância, restou apurado que: no 18 de setembro de 2019, ADRIAN BELCHIOR compareceu a esta Companhia, por volta das 10:09 horas, solicitando informação sobre o 3° Sgt JOSÉ DE OLIVEIRA MELO FILHO. Diante da impossibilidade de adentrar à Seção de Relações Públicas devido a realização de obras, ADRIAN BELCHIOR ficou no corredor, próximo a 1ª Seção, onde foi interpelado, pelo S Ten ORIVALDO IBIAPINA DA SILVA, e conduzido até próximo a SALC. O S Ten ORIVALDO IBIAPINA DA SILVA perguntou na SALC qual o destino do 3° Sgt JOSÉ DE OLIVEIRA MELO FILHO, e foi informado pelo 1 º Sgt RODRIGO PEREIRA DA CRUZ que mesmo encontrava-se de férias, informação ouvida pelo Senhor ADRIAN BELCHIOR;
apurou-se que o 3º Sgt JOSÉ DE OLIVEIRA MELO FILHO estava operando o pregão da cidade de Manaus-AM, contrariando a afirmação descrita no documento que deu origem a este procedimento administrativo, que Administração da 21ª Cia E Cnst cometeu prática de falsidade ideológica, pois ninguém nesta Companhia operava o pregão com o Token do 3° Sgt JOSÉ DE OLIVEIRA MELO FILHO, a não ser o próprio Militar. O Chefe da SALC, 1º Ten RAFAEL CARVALHO DE SOUZA, questionou o TC SILVA MATOS, da 12ª Região Militar se haveria alguma irregularidade sobre o processo, sendo o pregão operado em outra cidade, e o mesmo, após consulta ao Tribunal de Contas da União, informou que não haveria, pois não houve prejuízo para os licitantes e nem para o certame;
da análise das conversas entre o pregoeiro e os participantes do Pregão Eletrônico 03/2019 não restaram apuradas condutas que podem serem tipificadas como crimes de natureza militar ou comum e não se acercam de indícios de transgressão disciplinar;
quanto aos preços apresentados no certame, verificou-se que eram superiores aos preços praticados em todos os postos da cidade de São Gabriel da Cachoeira, sendo assim, em caso de homologação, a administração poderia ter prejuízos;
Em face do exposto e do que consta dos autos, não se podem observar indícios de crime e nem de transgressão disciplinar por todos os envolvidos no fato e que há subsídios para não homologação do Pregão Eletrônico 03/2019; e
O procedimento realizado se revestiu das formalidades estabelecidas nas Instruções Gerais para elaboração de Sindicância no âmbito do Exército Brasileiro, aprovadas com a Portaria 107, de 13 de fevereiro de 2012. 
Isto posto, determino a adoção das seguintes medidas administrativas:
arquivamento dos autos na 1 ª Seção da OM; e
publicação em Boletim Interno.'
26. Como se vê, a sindicância instaurada pela Portaria 42-S/1/21CiaECnst tinha como finalidade apurar crime ou transgressão disciplinar por parte de militares, em razão do fato de José de Oliveira Melo Filho ter operado o certame da cidade de Manaus e do conteúdo das conversas entre o pregoeiro e os participantes do Pregão Eletrônico 03/2019. Diferentemente, portanto, do que afirma José de Oliveira Melo Filho, a referida sindicância não tinha como escopo a elucidação do indício de fraude por parte da empresa Ecali Distribuidora de Petróleo Ltda. com vistas à aplicação de penalidade prevista no art. 7º da Lei 10.520/2002. A instauração da sindicância, destarte, não se presta a comprovar a adoção de medida, por parte do pregoeiro, com vistas à abertura de processo administrativo para aplicação da penalidade prevista no art. 7º da Lei 10.520/2002 à Ecali Distribuidora de Petróleo Ltda.
27. Cumpre assinalar que não localizamos, nas 107 páginas da peça 69 e nas oito páginas da peça 201, juntadas pelo responsável, qualquer menção à apresentação de AEA falsa por parte da Ecali Distribuidora de Petróleo Ltda., mas tão somente ponderações de outra licitante acerca de ausência de comprovação, pela referida empresa, de que possuía balsa e caminhões para fazer o transporte de combustível.
28. A instrução anterior já havia se manifestado sobre a conduta do pregoeiro (peça 155, p. 5-6, grifamos) :
'10.5. Destaca-se que a sindicância apontada pela UJ teve por finalidade apurar as condutas dos militares envolvidos, sendo que os fatos narrados sequer se referem à apresentação dos documentos falsos pela Ecali, a irregularidade de maior gravidade ocorrida naquele certame.
10.6. O pregoeiro reconheceu que a autorização era falsa, mas não adotou qualquer medida no sentido de instaurar processo administrativo com vistas a aplicar a sanção prevista no art. 7º da Lei 10.520/2002 (peça 92, p. 1) :
'5 - Sobre a AUTORIZAÇÃO Nº 490 apresentada pela empresa ECALI DISTRIBUIDORA DE PETROLEO LTDA, não é compatível e existente do conhecimento do órgão regulamentador ANP - Agencia Nacional do Petróleo a esta empresa. O Fornecedor não apresentou CONTRA-RAZAO ficando apenas o entendimento como irregular a situação do Fornecedor em não possuir autorização do órgão competente (Agência Nacional do Petróleo ANP) para a execução do objeto, o que causaria transtornos para o órgão gerenciador e participantes. (PROCEDE) .
De maneira a respeitar os princípios constitucionais, a legislação em vigor e os regulamentos para a comercialização do objeto licitado, sou de parecer 'salvo melhor juízo' que PROCEDA o recurso, a proposta seja desclassificada, retomada a convocação dos Fornecedores em ordem de classificação (maior % desconto) .'
10.7. Diante da gravidade da conduta, não restava ao pregoeiro outra conduta senão a solicitação de abertura de processo administrativo, com vistas à aplicação da sanção prevista no art. 7º da Lei 10.520/2002. Nesse processo, deveriam ser promovidas as devidas apurações com vistas a concluir efetivamente se o documento era falso (como foi feito no âmbito deste processo, em diligência à ANP) e abrir o contraditório e a ampla defesa à licitante infratora, o que não foi feito.'
29. Vale lembrar, ademais, que o responsável tinha ciência dos indícios de falsidade da AEA apresentada, como vimos no parágrafo 21 acima, e, na qualidade de pregoeiro, tinha condições de ter conhecimento da legislação aplicável à matéria. Por fim, é de se notar que o responsável tampouco alegou a existência de qualquer obstáculo ou dificuldade que possam ter interferido na adoção de medidas com vistas à abertura de processo administrativo para aplicação da penalidade prevista no art. 7º da Lei 10.520/2002 à Ecali Distribuidora de Petróleo Ltda.
30. Em vista de todo o exposto, concluímos que José de Oliveira Melo Filho não logrou justificar a ocorrência citada no item 9.5.1 do Acórdão 136/2021-TCU-Plenário no sentido de não ter adotado medidas no âmbito do Pregão Eletrônico 3/2019 com vistas à abertura de processo administrativo para aplicação da penalidade prevista no art. 7º da Lei 10.520/2002 à Ecali Distribuidora de Petróleo Ltda., pelo fato de tal licitante ter apresentado documento falso no âmbito do certame, descumprindo o art. 7º da Lei 10.520/2002 c/c art. 17 do Decreto 10.024/2019, assim como o Acórdão 754/2015-TCU-Plenário, razão pela qual propomos que suas razões de justificativas para esse item sejam rejeitadas por ocasião da apreciação de mérito do presente processo.
Item 9.5.2 Acórdão 136/2021-TCU-Plenário: 9.5. com fundamento no art. 250, inciso IV, do Regimento Interno/TCU, realizar a audiência de José de Oliveira Melo Filho (XXX.422.932-XX) , pregoeiro responsável pela condução dos Pregões Eletrônicos 3/2019 e 12/2019, para apresentar, no prazo de quinze dias, razões de justificativa acerca das seguintes irregularidades: (...) 9.5.2. ter aceitado os documentos (autorizações 213 e 948) como autorização de exercício de atividade (AEA) com indícios de falsidade no âmbito do Pregão Eletrônico 12/2019 apresentado pela então empresa Ecali Distribuidora de Petróleo Ltda.) , a qual já havia apresentado AEA falsa no âmbito do Pregão Eletrônico 3/2019, que seria do seu conhecimento, com o agravante de que a suposta AEA 213 possuía, em seu rodapé, mecanismo de verificação junto ao sítio eletrônico da Agência Nacional do Petróleo sobre a fidedignidade do documento, em desconformidade com o art. 4º, inciso XI, da Lei 10.520/2002 c/c art. 17 do decreto 10.024/2019;
Contextualização:
31. Como vimos no parágrafo 8 desta instrução, a empresa Ecali Distribuidora de Petróleo Ltda. (atualmente Rio Negro Distribuidora de Petróleo Ltda., CNPJ 32.682.326/0001-32) apresentou, no âmbito do Pregão Eletrônico 12/2019, a Autorização ANP 213 com indícios de adulteração.
32. Ainda conforme informações da 21ª CEC, a Ecali Distribuidora de Petróleo Ltda. apresentou ainda a AEA 948/2019, sem a possibilidade de consulta digital, o que levou a 21ª CEC a tentar novamente contato com a ANP, que respondeu que a empresa não possuía autorização da agência, ficando caracterizada a falsidade do documento (peça 138, p. 2-3) .
Razões de justificativa do responsável:
33. O responsável apresentou as seguintes razões de justificativa (peça 201, p. 2) :
'Durante a sessão do Pregão 12/2019, a empresa Ecali Distribuidora de Petróleo Ltda, apresentou a AEA 213, que possuía em seu rodapé mecanismo de verificação, que na ocasião, foi verificada, resultando no Portal da ANP no Ofício 2282/2019/SDL-CRAT/SDL/ANP-RJ-e, que consta no ANEXO II, não podendo concluir que se tratava de documento falso.
Buscou-se orientações junto a ANP, porém devido à pandemia do COVID-19, a Agência Nacional do Petróleo não estava atendendo aos contatos telefônicos existentes disponibilizados na internet, não sendo possível, na ocasião, consultar o órgão. (Pandemia - foi declarado estado de calamidade pública por meio do Art. 1º do Decreto 42.193 de 15/04/2020, e ainda do Art. 1º, do Decreto 42.330 de 28/05/2020) 
Tendo em vista a necessidade da referida aquisição no mês de abril/2020, e que naquele momento os principais aspectos analisados não davam para concluir que a certidão era falsa, e que gerou resultado na consulta, procedeu a habilitação, sendo inserido nos autos todos os documentos apresentados.
Posteriormente, por ocasião da emissão de empenho, constatou-se junto ao SICAF, impedimento indireto de licitar, que acarretou na abertura de Processo Administrativo por meio da Portaria 06-PA/S/1 / 213 Cia E Cnst, ANEXO III, sendo realizadas as diligências por intermédio do 3º Sgt Leonardo Augusto Bafini, e dentre os documentos apresentados pela empresa Ecali Distribuidora de Petróleo Ltda, constava a AEA de 943, cuja autorização não possuía mecanismos de consulta como na anterior, porém na mesma ocasião ainda não havia a possibilidade de consulta junto a ANP.
Por conseguinte, somente após apresentada a suspeita de AEA falsa, analisados juntamente os documentos apresentados nos processos distintos (Licitatório e Administrativo) , foi observada a existência de duas AEA, e aproveitando a oportunidade da reabertura das atividades no mercado local, ULISSES SILVA DA COSTA - Cap, que estava em atividade de diligência no município de Manaus/AM, conseguiu contato com Vladimir Sousa Costa, Assessor Técnico IV da ANP, que respondeu por meio do Oficio 42/2020/SFI- NMA/SFI/ANP-AM-e de 20 AGO 2020 (ANEXO IV) , que a empresa Ecali Distribuidora de Petróleo Ltda não possuía AEA, e somente após esta resposta e envio por e-mail conforme comprovante no ANEXOV, foi possível adquirir juízo de certeza, de que as AEA apresentadas eram falsas.
Por fim, informo que a respeito deste assunto, já fora enviada resposta ao TCU no dia 12 de março de 2021, Protocolo Eletrônico 67.418.016-9.'
Análise:
34. A sessão pública do Pregão Eletrônico 12/2019 teve início às 9:00 do dia 24/4/2020, com a participação de três empresas para os itens 1, 2 e 3, e duas empresas para o item 4 (peça 10) . A empresa Ecali Distribuidora de Petróleo Ltda. (atual Rio Negro Distribuidora de Petróleo Ltda.) , ofertou o melhor lances para os itens 1, 2 e 3 e teve sua proposta aceita e habilitada no mesmo dia, às 14h57min30 e 14h58min11, respectivamente (peça 10) . A sessão foi encerrada ainda no dia 24/4/2020.
35. Houve interposição de recurso por parte da representante, mas os itens 1, 2 e 3 foram efetivamente adjudicados à Ecali Distribuidora de Petróleo Ltda. em 27/4/2020. A homologação se deu no dia seguinte, em 28/4/2020, e as atas de registro de preços foram assinadas uma semana depois, em 4/5/2020 (peças 5 e 32-35) .
36. O pregoeiro afirma em suas razões de justificativa que a empresa Ecali Distribuidora de Petróleo Ltda. apresentou a AEA 213 durante a sessão do Pregão 12/2019, ou seja, no dia 24/4/2020. Embora tivesse conduzido o Pregão Eletrônico 3/2019, no qual a mesma empresa já apresentara AEA com indícios de falsidade, e não tivesse conseguido confirmar a autenticidade da nova AEA apresentada pela licitante, o pregoeiro seguiu com o certame, aceitou a proposta e considerou habilitada a empresa, que acabou por assinar as atas de registro de preços.
37. Os argumentos trazidos pelo pregoeiro em suas razões de justificativa já foram ponderados na instrução anterior, que bem destacou (peça 155, grifamos) :
'15. Inicialmente, cabe destacar que o mesmo pregoeiro responsável pela condução do Pregão 12/2019 havia conduzido o Pregão 3/2019, ao que sabia que a licitante Ecali já havia apresentado AEA falsa no primeiro certame.
15.1. Apesar de o documento não ter sido exigido no instrumento convocatório do Pregão Eletrônico 12/2019, a suposta AEA 213 apresentada nesse certame não apresenta meras inconformidades: trata-se de documento falsificado, elaborado a partir do Ofício 2282/2019/SD-CRAT/SDL/ANP-RJ-e (peça 81) , de onde a Ecali utilizou do rodapé com os códigos de verificação. Conforme resposta da ANP, a Ecali não possui inconformidades junto ao órgão regulador, pois simplesmente não obteve, até o momento das diligências, a AEA, e tampouco esteve cadastrada em algum momento no passado, conforme resposta da ANP (peça 72, p. 1) :
'Não constam nos nossos registros nenhuma autorização para a sociedade Ecali Distribuidora de Petróleo Ltda., (32.682.326/0001-32) , conforme atesta a consulta a nosso sistema de controle interno. A referida sociedade empresária não é agente autorizado por esta ANP para as atividades mencionadas. Essa modalidade de consulta interna permite verificar inclusive empresas que foram no passado autorizadas, mas que depois tiveram sua autorização cancelada. A empresa sequer consta no sistema, porque nunca teria integrado tal cadastro. (Anexo 0811183) '
15.2. Desse modo, constata-se que a Ecali, pela segunda vez em certames da 21ª CEC conduzidos por José de Oliveira Melo Filho, pregoeiro, apresentou AEA falsa com vistas a qualificar-se para o fornecimento de combustível à Administração.
15.3. Cabe destacar que a mera alegação de tentativa de contato junto à ANP não elide a irregularidade, a qual é agravada pelo fato de a Ecali já ter apresentado AEA falsificada no certame anterior.'
38. É importante mencionar, mais uma vez, o principal indício de falsidade da AEA 213 apresentada pela Ecali Distribuidora de Petróleo Ltda. Como se pode ver na peça 68, p. 110, o referido documento possui, ao final, um link para verificação de autenticidade, juntamente com código verificador e código CRC.
39. A utilização do link com os respectivos códigos resulta na obtenção do Ofício 2282/2019/SD-CRAT/SDL/ANP-RJ-e (peça 81) , da Coordenação de Autorizações SDL da ANP e dirigido a Thiago Guilherme Caliri Queiroz, da Ecali Distribuidora de Petróleo Ltda., em que informa (grifamos) :
'Após análise da documentação encaminhada por Vossa Senhoria referente à solicitação para o exercício de atividade e autorização de operação de distribuidor de combustíveis líquidos, informo que a continuidade de seu trâmite fica condicionada à comprovação de saneamento das inconformidades especificadas no (s) anexo (s) .'
40. Fica claro, como mencionado na instrução anterior, que a AEA 213 é um documento 'elaborado a partir do Ofício 2282/2019/SD-CRAT/SDL/ANP-RJ-e (peça 81) , de onde a Ecali utilizou do rodapé com os códigos de verificação'.
41. Além disso, a leitura do trecho acima mostra que a empresa ainda não possuía a referida autorização, haja vista a existência de inconformidades ainda não saneadas.
42. Não obstante, como vimos, o pregoeiro convocou a Ecali Distribuidora de Petróleo Ltda. para apresentar a sua proposta e documentação para os itens 1, 2 e 3 do Pregão Eletrônico 12/2019 e, no mesmo dia, aceitou a proposta e habilitou a licitante.
43. Acerca das alegações do responsável acerca da instauração da sindicância prevista na Portaria 06-PA/S/1/213 Cia E Cnst, reiteramos a análise contida na instrução da peça 155 (grifamos) :	Comment by Karen Oliveira: Quais seriam os destaques?
'15.4. Com relação ao processo administrativo instaurado em face da Ecali (peça 136) , cabe registrar que a Portaria 6/PA/S1/21ªCIA E Cns, de 27/5/2020 (peça 136, p. 8) faz remissão somente ao documento DIEX 255-S1/12 ICEFx (peça 136, p. 9-11) , de 26/5/2020, suposto impedimento indireto (apontado no item 'c.1' da manifestação da UJ) , em razão da penalidade de impedimento de contratar aplicada à sociedade empresária TAC Comércio de Suprimentos Ltda., que possuía, à época, os mesmos sócios da Ecali.
15.5. Nesse sentido, as notificações expedidas em 24/6/2020 pelo encarregado do processo às sociedades empresárias Ecali e TAC, à peça 136, p. 34 e p. 37, fazem menção somente a essa questão. Não houve, naquele momento, questionamento quanto aos endereços da Ecali nem quanto à suposta AEA 213. A defesa da Ecali (peça 136, p. 44-45) igualmente trata somente do suposto impedimento indireto. A notificação expedida à Ecali em 6/7/2020 (peça 136, p. 96) , após a análise da documentação apresentada, possui o seguinte conteúdo:
'1. Após ter analisado a documentação recebida das empresas citadas, e ter entendido que não houve de fato nenhuma irregularidade por parte da empresa Ecali Distribuidora de Petróleo, concluo, portanto, que não existe a necessidade de continuar com o processo.
Sobre o assunto especificado acima, notifico Vossa Senhoria para, no prazo de 5 (cinco) dias corridos, apresentar alegações finais por escrito, caso queira; e'
15.6. Destaca-se que, nesse tempo, a presente representação já havia sido autuada, e a primeira instrução (peça 43) , de 15/6/2020, teve seus ofícios de oitivas e diligências expedidos em 18/6/2020 (peças 45 a 49) . Naquele momento, já havia sido apontada a falsidade da AEA apresentada no Pregão 3/2019, bem como as falhas ocorridas no Pregão 12/2019. Conforme despacho à peça 76, a notificação da 21ª CEC ocorreu em 23/6/2020. Na instrução inicial desta Unidade Técnica levantou-se a questão relativa aos endereços da Ecali (peça 43, p. 7) :
'5.7. Outro ponto da AEA supostamente adulterada é que ao pesquisar o endereço a que se refere (Rua Joaquim Sarmento, 153 - Manaus) , não se identifica o número 153 naquela rua, e que no número 137 há uma loja. No cadastro do CNPJ com dados atuais (peça 36) , o endereço se refere a um prédio de escritórios na mesma cidade.'
15.7. Em 16/7/2020 foi expedida pelo órgão uma terceira notificação à Ecali (peça 136, p. 100) :
'1. Após vistas do Comandante desta Companhia, foi determinado pelo mesmo que fossem realizadas diligências até os endereços apresentados nos documentos enviados, a fim de verificar a existência física da empresa, solicitação de documentações e apresentação de alguns de seus clientes, contudo o apresentado no relatório das diligências e por meio das mensagens eletrônicas, que em nenhum dos endereços apresentados a empresa foi encontrada como também não retornou nenhum contato.
Sobre o assunto especificado acima, notifico Vossa Senhoria para, no prazo de 5 (cinco) dias corridos, apresentar alegações finais por escrito, caso queira; e
 (...) '
15.8. Assim, constata-se que a 21ª CEC somente passou a investigar as questões relativas aos endereços da Ecali e à AEA falsificada - objeto desse item específico da oitiva - após o recebimento da primeira oitiva.'
44. Vale destacar, ademais, que, junto com suas razões de justificativa, José de Oliveira Melo Filho encaminhou a seguinte documentação:
'cópia de páginas da sindicância instaurada pela Portaria 42-S/1/21CiaECnst (peça 202) , que já constam da peça 69, p. 1-3, 9, 29-30 e 105-106;
Ofício 2282/2019/SDL-CRAT/SDL/ANP-RJ-e, de 11/12/2019 (peça 203) , que já consta da peça 81 destes autos;
Portaria 06-PA/S/1/21ªCia E Cnst, de 27/5/2020 (peça 204) , que já consta da peça 136, p. 8;
Ofício 42/2020/SFI-NMA/SFI/ANP-AM-e, de 20/8/2020 (peça 205) , que já consta da peça 133, p. 1-2;
E-mail ANP, de 20/8/2020, encaminhando o ofício mencionado na alínea acima (peça 206) .'
44. Como se vê, o responsável não logrou trazer aos autos argumentos ou documentos novos que permitam afastar a ocorrência que lhe é imputada.
45. Em vista de todo o exposto, concluímos que José de Oliveira Melo Filho não logrou justificar a ocorrência citada no item 9.5.2 do Acórdão 136/2021-TCU-Plenário, referente ao fato de ter aceitado os documentos (autorizações 213 e 948) como autorização de exercício de atividade (AEA) com indícios de falsidade no âmbito do Pregão Eletrônico 12/2019 apresentado pela então empresa Ecali Distribuidora de Petróleo Ltda.) , a qual já havia apresentado AEA falsa no âmbito do Pregão Eletrônico 3/2019, que seria do seu conhecimento, com o agravante de que a suposta AEA 213 possuía, em seu rodapé, mecanismo de verificação junto ao sítio eletrônico da Agência Nacional do Petróleo sobre a fidedignidade do documento, em desconformidade com o art. 4º, inciso XI, da Lei 10.520/2002 c/c art. 17 do decreto 10.024/2019, razão pela qual propomos que suas razões de justificativas para esse item sejam rejeitadas por ocasião da apreciação de mérito do presente processo.
Razões de justificativa apresentadas por Adailton Calderaro Bortolucci, em resposta ao Ofício 3124/2021-TCU/Seproc, de 2/2/2021:
Item 9.6 Acórdão 136/2021-TCU-Plenário: 9.6. com fundamento no art. 250, inciso IV, do Regimento Interno/TCU, realizar a audiência de Adailton Calderaro Bortolucci (XXX.718.218-XX) , Ordenador de Despesas da 21ª CEC, signatário do edital do Pregão Eletrônico 12/2019 e responsável pela aprovação do termo de referência a ele anexo, para apresentar, no prazo de quinze dias, razões de justificativa em razão da não exclusão em relação ao Pregão Eletrônico 3/2019 e, por conseguinte, a não exigência de apresentação da Autorização para Exercício da Atividade (AEA) , outorgada pela Agência Nacional do Petróleo, no Pregão Eletrônico 12/2020, exigência obrigatória de acordo com a Resolução ANP 58/2014 para a distribuição de combustíveis líquidos, em descumprimento ao art. 9º da Lei 10.520/2002 c/c os arts. 28 e 30, inciso IV, da Lei 8.666/1933 e Resolução ANP 58/2014;
Contextualização:
46. Como vimos, o Termo de Referência anexo ao Edital do Pregão Eletrônico 3/2019 estabelecia a necessidade de apresentação de AEA emitida pela ANP (peça 3, p. 32) :
'ENTREGA E CRITÉRIOS DE ACEITAÇÃO DO OBJETO.
 (...) 
4.4. Somente poderão ser adjudicadas empresas que possuírem a Outorga da Autorização para o Exercício da Atividade de Distribuição de Combustíveis Líquidos da Pessoa Jurídica, conforme Resolução ANP 58, de 17 de outubro de 2014 - D.O.U de 2/ 11/2014.
47. Já o Edital do Pregão Eletrônico 12/2019, divulgado no Portal de Compras Governamentais em 13/4/2020, não continha disposição semelhante. O seu Termo de Referência previa apenas o seguinte (peça 2, p. 26) :
 (...) 
OBRIGAÇÕES DA CONTRATADA
 (...) 
6.1.8. Não serão aceitos materiais em desacordo com as especificações, normas ou leis vigentes (INMETRO, ANP, NBR, ABNT, ANVISA e outras) .'
Razões de justificativa do responsável:
48. O responsável apresentou as seguintes razões de justificativa (peças 198-200) :
'Ao assumir o Cmdo da 21ª Cia E Cnst, em janeiro de 2020, conforme Portaria 858- DGP/DCEM, de 12JUN2019, e tomar conhecimento da licitação 3/2019, verifiquei que existia um aviso de que a licitação 3/2019 não iria proceder de 06 NOV 2019 (ANEXO I) e um evento de anulação cadastrado datado de 04 DEZ 2019 (ANEXO II) , além de solução de Sindicância instaurada por meio da Portaria 42/2019 para que o processo não procedesse.
Na ocasião da análise do Pregão 12/2019, entendi que seria suficiente a informação que consta no Termo de Referência do Edital, para o bom entendimento dos participantes (fornecedores) , in verbis:
'6.1.8. Não serão aceitos materiais em desacordo com as especificações, normas ou leis vigentes (INMETRO, ANP, NBR, ABNT, ANVISA e outras) '.
Ainda, foram tomadas as devidas providências no que tange a melhoria nas medidas internas com vistas a prevenir a ocorrência de falhas semelhantes.
No treinamento e orientação dos pregoeiros, juntamente com as equipes de apoio responsáveis pelo levantamento técnico das demandas, a fim de proporcionar o correto atendimento aos normativos particulares de cada objeto licitatório, além de sempre observar os acórdãos jurídicos que nos proporciona o conhecimento de experiências jurídicas no ambiente das licitações.
Determinando ainda a inclusão destas pautas em nossas instruções de quadros e simpósio de administração anuais.
Por fim, informo que a respeito deste assunto, já fora enviada resposta ao TCU no dia 12 de março de 2021, Protocolo Eletrônico 67.418.016-9.'
Análise:
49. A alegação principal do responsável reside na previsão constante do item 6.1.8 do Termo de Referência anexo ao Edital do Pregão Eletrônico 12/2019, que abrangeria a Autorização para Exercício de Atividade (AEA) , emitida pela ANP.
50. Tal argumento já fora apresentado pelo responsável em sede de respostas à oitiva (peças 54, p. 1-2, e 138, p. 1) e analisado nas instruções anteriores (peça 93 e 155) :
'Instrução da peça 93, p. 5-6:
Quanto a esse ponto, foi promovida diligência à ANP, por meio da qual foi questionada a necessidade ou não de autorização de AEA para o fornecimento do objeto dos Pregões Eletrônicos 3/2019 e 12/2019 (peça 45) . A entidade informou o seguinte (peça 72, p. 1) :
4. Considerando que o Pregão Eletrônico 12/2019 possui como objeto 'AQUISIÇÃO DE COMBUSTÍVEIS (gasolina comum, óleo diesel S10, óleo diesel S500 e GLP - gás de uso doméstico em botija de 13kg) ', e que o Pregão Eletrônico 3/2019 possui como objeto 'aquisição de COMBUSTÍVEIS (gasolina, óleo diesel S10 e S500, óleo diesel marítimo e GLP) ', esta SDL vem esclarecer que tanto a comercialização de gasolina comum e óleo diesel quanto a comercialização de GLP envasado são atividades reguladas por esta Autarquia Federal, devendo seu exercício ser realizado por agentes econômicos autorizados por esta ANP. A comercialização atacadista de gasolina e diesel é regida pela Resolução ANP 58/2014 e a comercialização de GLP envasado ao consumidor final pela Resolução ANP 51/2016.
5. É necessário, portanto, ter autorização para o exercício de atividade de distribuição de combustíveis líquidos (que contempla a comercialização de gasolina e diesel) . Para a comercialização de GLP envasado em botijões de 13 kg, é  necessário ter autorização para o exercício da atividade de revenda de gás liquefeito de petróleo - GLP nos moldes da Resolução ANP 51/2016.
7.1 A alegação da 21ª CEC, no sentido de que exigiu que só seriam aceitos materiais de acordo com as especificações, normas ou lei vigentes em relação ao objeto licitado não elide a irregularidade constatada. Tratando-se o objeto da contratação de serviço regulado, as autorizações decorrentes das Resoluções ANP 58/2014 e 51/2016 não se referem à especificação do produto, mas sim à habilitação jurídica ou à qualificação técnica da licitante, conforme o caso.
7.2. Nesse sentido é a previsão do art. 28 da Lei 8.666/1993, norma de aplicação subsidiária ao certame, pelo qual a 'autorização para funcionamento expedido pelo órgão competente, quando a atividade assim o exigir', assim como o disposto no art. 30 da referida lei, pelo qual cabe ao órgão ou entidade promotora da licitação adequar ao serviço que contrata a verificação da 'aptidão para desempenho de atividade pertinente (...) com o objeto da licitação' (inciso II) e 'prova de atendimento de requisitos previstos em lei especial' (inciso IV) . Nisso se diferencia do objeto de atuação da fiscalização da execução contratual. Em consequência, o momento de verificar se uma licitante está apta ou não a ser contratada pela Administração quanto à condição necessária para desempenhar serviço regulado é no certame, e não 'em momento oportuno', após a finalização do procedimento e subsequente contratação.
Instrução da peça 155, p. 5-6:
12. A AEA não se refere ao material fornecido (combustível) , mas à autorização que a licitante deve possuir para comercializar o produto, razão pela qual a justificativa não pode ser aceita. Cabe destacar que esse mesmo item (AEA) havia sido objeto de irregularidade praticada pela mesma licitante (Ecali) , razão pela qual causa estranheza a retirada, no novo edital, da menção que havia à Resolução ANP 58/2014 (item 4.4 do termo de referência anexo ao edital do Pregão Eletrônico 3/2019: peça 3, p. 32) .
12.1. Conforme resposta da ANP à peça 72, p. 2, a revenda de combustível líquido (varejo) depende da autorização prevista na Resolução ANP 41/2013, ao passo que os distribuidores de combustível líquido (atacado) dependem da autorização prevista na Resolução ANP 58/2014. Assim, o licitante que vai fornecer o combustível deve, obrigatoriamente, possuir autorização de exercício outorgada pela ANP, seja de distribuidor ou de revendedor (varejo) , uma vez que é vedada a venda de combustível líquido sem autorização da ANP. No caso em tela, dadas as quantidades a serem fornecidas, trata-se de aquisição de distribuidor. Deve-se ressaltar que a exigência decorre de obrigação legal: não se trata de opção de o gestor escolher se vai adquirir combustível de empresa que possui ou não AEA.
12.2. O edital do Pregão Eletrônico 3/2019, abandonado e que precedeu ao Pregão Eletrônico 12/2019, possuía, no item 4.4 do termo de referência, a seguinte exigência (peça 3, p. 32) :
'4.4. Somente poderão ser adjudicadas empresas que possuírem a Outorga da Autorização para o Exercício da Atividade de Distribuição de Combustíveis Líquidos da Pessoa Jurídica, conforme Resolução ANP 58, de 17 de outubro de 2014 - D.O.U de 2/ 11/2014.'
12.3. Após a apresentação da AEA falsa pela Ecali no âmbito do Pregão 3/2019, a exigência de apresentação da AEA prevista na Resolução ANP 58/2014 não constou do termo de referência do Pregão 12/2019 (peça 2, p. 22-32) , o que, conforme já apontado, contraria as normas da referida agência reguladora no que concerne ao fornecimento de combustível líquido. Destaca-se que a exigência de apresentação da AEA não era exigida sequer para a assinatura da ata de registro de preços (peça 2, p. 33-37) ou para a contratação (peça 2, p. 38-41) .'
51. A ocorrência mereceu destaque no Voto condutor do Acórdão 136/2021-TCU-Plenário (Relator Ministro Bruno Dantas) :
17. O objeto do certame em discussão é a aquisição de combustíveis (gasolina comum, óleo diesel S10, óleo diesel S500 e GLP - gás de uso doméstico em botija de 13kg) .
18. Para o exercício da atividade de distribuição de combustíveis líquidos, a Agência Nacional do Petróleo (ANP) exige a expedição de Autorização para Exercício da Atividade (AEA) , outorgada por essa a pessoas jurídicas, conforme o disposto no art. 3º da Resolução ANP 58/2014.
19. Transcrevo o excerto abaixo do relatório que antecede este voto que bem ilustra a natureza da exigência acima:
' (...) 
12.1 Conforme resposta da ANP à peça 72, p. 2, a revenda de combustível líquido (varejo) depende da autorização prevista na Resolução ANP 41/2013, ao passo que os distribuidores de combustível líquido (atacado) dependem da autorização prevista na Resolução ANP 58/2014. Assim, o licitante que vai fornecer o combustível deve, obrigatoriamente, possuir autorização de exercício outorgada pela ANP, seja de distribuidor ou de revendedor (varejo) , uma vez que é vedada a venda de combustível líquido sem autorização da ANP. No caso em tela, dadas as quantidades a serem fornecidas, trata-se de aquisição de distribuidor. Deve-se ressaltar que a exigência decorre de obrigação legal: não se trata de opção de o gestor escolher se vai adquirir combustível de empresa que possui ou não AEA.'
20. Assim, as licitações que apresentam como objeto serviço de distribuição de combustíveis, por ser matéria regulada pela ANP, devem expressamente exigir a AEA como documento de habilitação ou, pelo menos, para fins de assinatura dos contratos, o que não ocorreu no Pregão Eletrônico 12/2019.
21. No caso, a situação é agravada pelo fato de que o pregão anterior continha expressamente a exigência, conforme item 4.4 do termo de referência anexo ao edital (peça 3) , e foi inexplicavelmente abandonado pela unidade militar.
22. Não socorrem a 21ª CEC as alegações de que teria previsto a apresentação da AEA, nos termos do item 6.1.8 do Termo de Referência - 'Não serão aceitos materiais em desacordo com as especificações, normas ou leis vigentes (Inmetro, ANP, NBR, ABNT, Anvisa e outras) ', assim como de que o pregoeiro teria solicitado à empresa vencedora, Ecali Distribuidora de Petróleo Ltda., o envio de autorização da ANP, ocasião em que essa teria apresentado a AEA 213/2019.
23. Primeiro, além de a 21ª CEC não apresentar qualquer justificativa jurídica ou fática para a exclusão da exigência do pregão abandonado para o certame sob análise, o item 6.1.8 do TR é genérico, o que não está em consonância com a necessária clareza dos instrumentos convocatórios.
24. Segundo, as duas empresas vencedoras do Pregão Eletrônico 12/2019 não cumpriram a exigência, o que confirma o vício editalício.
25. No caso, a empresa Ecali Distribuidora de Petróleo Ltda. teria apresentado documentação inidônea, com indícios de fraude, fato que teria ocorrido também no Pregão Eletrônico 3/2019. Por sua vez, a empresa Fortaleza Empreendimentos Eireli simplesmente não havia apresentado a AEA.
26. Assim, conclui-se que a não exigência expressa de apresentação da AEA expedida pela ANP maculou o certame, uma vez que as atas de registro de preços dele decorrentes foram assinadas com empresas que não poderiam distribuir combustíveis líquidos, pois não estavam autorizadas pela agência reguladora.
27. Reitero que, no caso concreto, a irregularidade ora discutida possui duas agravantes: i) a exigência estava prevista no edital do Pregão Eletrônico 3/2019, tendo também como vencedora para alguns itens a empresa Ecali Distribuidora de Petróleo Ltda.; e ii) os indícios de que a empresa Ecali Distribuidora de Petróleo Ltda. teria apresentado AEA falsa nos dois pregões.'
52. Como se vê, o responsável não logrou trazer aos autos argumentos ou documentos novos que permitam afastar a ocorrência que lhe é imputada.
53. Em vista de todo o exposto, concluímos que Adailton Calderaro Bortolucci não logrou justificar a ocorrência citada no item 9.6 do Acórdão 136/2021-TCU-Plenário acerca da não exigência de apresentação da Autorização para Exercício da Atividade (AEA) , outorgada pela Agência Nacional do Petróleo, no Pregão Eletrônico 12/2019, exigência obrigatória de acordo com a Resolução ANP 58/2014 para a distribuição de combustíveis líquidos, em descumprimento ao art. 9º da Lei 10.520/2002 c/c os arts. 28 e 30, inciso IV, da Lei 8.666/1933 e Resolução ANP 58/2014, razão pela qual propomos que suas razões de justificativas para esse item sejam rejeitadas por ocasião da apreciação de mérito do presente processo.
G. Conclusão
54. Embora o ofício de audiência dirigido à empresa Ecali Distribuidora de Petróleo Ltda. tenha sido entregue no endereço da empresa constante do CNPJ, propomos, tendo em vista a incerteza em relação ao real endereço da sociedade empresarial e com vistas a assegurar a observância do princípio da ampla defesa, com fundamento no art. 3º, inciso IV, da Resolução TCU 170/2004, seja feita nova audiência da empresa Rio Negro Distribuidora de Petróleo Ltda. (antiga Ecali Distribuidora de Petróleo Ltda.) desta feita por meio de edital a ser publicado no Diário Oficial da União.
55. Por ocasião do julgamento de mérito do presente processo, propomos sejam rejeitadas as razões de justificativas apresentadas pelos responsáveis José de Oliveira Melo Filho e Adailton Calderaro Bortolucci, razão pela qual deverão ser mantidos os termos da matriz de responsabilização anexada à peça 155 dos presentes autos.
 (...) 
K. Proposta de Encaminhamento
56. Em virtude do exposto, propõe-se:
56.1. com fundamento no art. 3º, inciso IV, da Resolução TCU 170/2004, seja realizada, por meio de edital a ser publicado no Diário Oficial da União, a audiência da empresa Rio Negro Distribuidora de Petróleo Ltda. (antiga Ecali Distribuidora de Petróleo Ltda.) determinada no item 9.4 do Acórdão 136/2021-TCU-Plenário (Relator Ministro Bruno Dantas) :
'9.4. com fundamento no art. 250, inciso IV, do Regimento Interno/TCU, realizar a audiência da sociedade empresária Rio Negro Distribuidora de Petróleo Ltda., CNPJ 32.682.326/0001-32, antiga Ecali Distribuidora de Petróleo Ltda., para que, no prazo de quinze dias, apresente razões de justificativas sobre a apresentação da Autorização 490 no Pregão Eletrônico 3/2019 e Autorizações 213 e 948 no Pregão Eletrônico 12/2019 como Autorização para Exercício da Atividade (AEA) prevista na Resolução ANP 58/2014, com indícios de falsidade, uma vez que a Agência Nacional de Petróleo informou a este Tribunal que a empresa nunca possuiu qualquer tipo de cadastro junto aos seus registros, alertando-a de que este Tribunal poderá declarar a empresa inidônea para contratar com a Administração Pública pelo prazo de até 5 (cinco anos) , nos termos do art. 46 da Lei 8.443/1992, caso não acolhidas as justificativas;"
Efetuada a comunicação da empresa por edital (peça 218) , ela permaneceu revel. Em seguida a unidade instrutora efetuou novo exame, desta vez avaliando a responsabilidade da empresa (peça 225) : 
"F. Exame Técnico
 (...) 
'8.2. A sociedade empresária Rio Negro Distribuidora de Petróleo Ltda. não atendeu à audiência constante do Edital 643/2021-TCU/Seproc, de 10 de junho de 2021, publicado no DOU, seção 3 (peça 219) .
8.3. Transcorrido o prazo regimental fixado e mantendo-se silente a sociedade empresária Rio Negro Distribuidora de Petróleo Ltda., impõe-se que seja considerada revel, dando-se prosseguimento ao processo, de acordo com o art. 12, § 3º, da Lei 8.443/1992.
8.4. Cabe destacar que, nos processos do TCU, a condição de revel não leva à presunção de que seriam verdadeiras todas as imputações levantadas contra o responsável, diferentemente do que ocorre no processo civil, em que a revelia do réu opera a presunção da verdade dos fatos narrados pelo autor. Dessa forma, a avaliação da responsabilidade do agente cuja conduta é avaliada não pode prescindir da prova existente no processo ou para ele carreada.
8.5. Em resumo, a partir da contextualização transcrita no item 8.1 desta instrução, constata-se que a Autorização para Exercício da Atividade (AEA) 490 (peça 40) é manifestamente falsa, conforme alegado pela ANP e que as Autorizações para Exercício da Atividade (AEA) 213 e 948 não foram emitidas pela agência reguladora. Vale reforçar as questões aduzidas nas análises constantes dos itens 20-21, 28 da peça 216, referentes à AEA 490 apresentada no Pregão Eletrônico 3/2019. Quanto às Autorizações 213 e 948 apresentadas no Pregão Eletrônico 12/2019, as análises constantes dos itens 31-33, 36-40 (peça 216, p. 13-15) e, quanto a 948, no item 9 (peça 216, p. 7) .
8.6. Os elementos constantes dos autos e destacados na instrução anterior (peça 216) , em especial os elencados na contextualização transcrita no item 8.1 desta instrução, descrevem a ocorrência de irregularidades praticadas no âmbito dos Pregões Eletrônicos 3/2019 e 12/2019 pela sociedade empresária Rio Negro Distribuidora de Petróleo Ltda., CNPJ 32.682.326/0001-32, antiga Ecali Distribuidora de Petróleo Ltda. Além disso, verificou-se que não foram trazidos, por parte da aludida sociedade empresária (revel até o presente momento) , elementos capazes de descaracterizar as ocorrências verificadas.
8.7. Assim, restou demonstrado o cometimento da irregularidade prevista no art. 7 da Lei 10.520/2002 adiante transcrito, ou seja, apresentação de documentos falsos, quando da utilização formal, por parte da mencionada sociedade empresária, da Autorização para Exercício da Atividade (AEA) 490, apresentada no Pregão Eletrônico 3/2019, e das AEA 213 e 948, apresentadas no Pregão Eletrônico 12/2019, uma vez que a Agência Nacional de Petróleo (ANP) , entidade federal emissora desse tipo de documento, informou a este Tribunal que a empresa nunca possuiu qualquer tipo de cadastro junto aos seus registros (peça 72, p. 2) . Ou seja, os indícios constantes dos autos comprovam, de fato, o cometimento, por parte da sociedade empresária, de ato irregular previsto no art. 7º da Lei 10.520/2002:
'Art. 7º Quem, convocado dentro do prazo de validade da sua proposta, não celebrar o contrato, deixar de entregar ou apresentar documentação falsa exigida para o certame, ensejar o retardamento da execução de seu objeto, não mantiver a proposta, falhar ou fraudar na execução do contrato, comportar-se de modo inidôneo ou cometer fraude fiscal, ficará impedido de licitar e contratar com a União, Estados, Distrito Federal ou Municípios e, será descredenciado no Sicaf, ou nos sistemas de cadastramento de fornecedores a que se refere o inciso XIV do art. 4º desta Lei, pelo prazo de até 5 (cinco) anos, sem prejuízo das multas previstas em edital e no contrato e das demais cominações legais.'
8.8. Cabe destacar que a apresentação de documento falso caracteriza fraude à licitação e que independe da comprovação de dolo ou má-fé, considerando que boa-fé somente pode ser analisada em relação à conduta humana, não podendo ser avaliada em relação à pessoa jurídica, como é o presente caso (Acórdãos 1.600/2011 (Relator: Marcos Bemquerer) e 4.274/2013 (Relator: Weder de Oliveira) , ambos da Primeira Câmara, entre outros) .
8.9. Assim, cabível a aplicação a essa empresa da pena de declaração de inidoneidade prevista no art. 46 da Lei 8.443/1992, independentemente de a fraude ter resultado em prejuízo financeiro para a Administração, tendo em conta que, segundo a jurisprudência desta Corte, trata-se de ilícito de caráter formal em que não se exige a ocorrência de resultado (Acórdãos 233/2021, Redator: Raimundo Carreiro e 2.233/2019 (Relator: Benjamin Zymler) , ambos do Plenário) .
8.10. Diante do exposto, e considerando a ausência de elementos nos autos que descaracterizem a irregularidade constatada, conclui-se em propor, com fundamento no art. 46 da Lei 8.443/1992, que seja declarada a inidoneidade da sociedade empresária Rio Negro Distribuidora de Petróleo Ltda., CNPJ 32.682.326/0001-32, antiga Ecali Distribuidora de Petróleo Ltda., para participar de licitações na administração pública federal, bem como nos certames promovidos nas esferas estadual e municipal cujos objetos sejam custeados com recursos federais repassados por força de convênios ou instrumentos congêneres.
8.11. Portanto, será acrescida à matriz de responsabilização anexada à peça 155 e à presente instrução, a responsabilização da sociedade empresária, na forma adiante transcrita:
Responsável: sociedade empresária Rio Negro Distribuidora de Petróleo Ltda., CNPJ 32.682.326/0001-32, antiga Ecali Distribuidora de Petróleo Ltda.
Irregularidade: apresentar documentação falsa exigida para o certame (art. 7º da Lei 10.520/2002) .
Conduta: fazer uso de documentos falsos (Autorizações de Exercício da Atividade (AEA) 490, apresentada no Pregão Eletrônico 3/2019 e 213 e 948 apresentadas no Pregão Eletrônico 12/2019) .
Nexo de causalidade: a sociedade empresária, ao fazer uso de Autorizações de Exercício de Atividades falsas (AEA 490 (peça 74) , 213 (peças 68, p. 110 e 79) e 948 (peça 138, p. 2-3) ) quando de sua participação nos Pregões Eletrônicos 3/2019 e 12/2019, utilizou-se de documentação falsa exigida em certames, declarando condição a que não atendia, com burla à competição, para habilitação indevida nos referidos procedimentos e contratação com a Administração pública, configurando conduta típica apenável nos termos do art. 7º da Lei 10.520/2002.
Culpabilidade: como se trata de responsabilidade atribuída à pessoa jurídica, não cabe cogitar a existência de boa-fé ou má-fé em relação ao responsável (Acórdãos 1.600/2011 (Relator: Marcos Bemquerer) e 4.274/2013 (Relator: Weder de Oliveira) , ambos da Primeira Câmara, entre outros) .
Mérito proposto na instrução anterior em relação a dois responsáveis (peça 216) 
9. A instrução anterior realizou análise detalhada e conclusiva das razões de justificativa apresentadas pelos responsáveis Srs. José de Oliveira Melo Filho, CPF XXX.422.932-XX (pregoeiro responsável pela condução dos Pregões Eletrônicos 3/2019 e 12/2019) e Adailton Calderaro Bortolucci, CPF XXX.718.218-XX (ordenador de despesas da 21ª CEC, signatário do edital do Pregão Eletrônico 12/2019 e responsável pela aprovação do termo de referência a ele anexo) , não havendo novos elementos aptos a alterar o exame procedido.
9.1. Em relação a José de Oliveira Melo Filho, propôs-se, por ocasião da apreciação de mérito do presente processo, a rejeição das razões de justificativa apresentadas para as audiências constantes dos itens 9.5.1 e 9.5.2 do Acórdão 136/2021-TCU-Plenário, transcritos no item 5º desta instrução. Em razão da extensão das referidas análises (ver itens 15-53 e 55 à peça 216, p. 9-20) , adiante são transcritos trechos das respectivas conclusões, grifamos:
' (...) 
30. Em vista de todo o exposto, concluímos que José de Oliveira Melo Filho não logrou justificar a ocorrência citada no item 9.5.1 do Acórdão 136/2021-TCU-Plenário no sentido de não ter adotado medidas no âmbito do Pregão Eletrônico 3/2019 com vistas à abertura de processo administrativo para aplicação da penalidade prevista no art. 7º da Lei 10.520/2002 à Ecali Distribuidora de Petróleo Ltda., pelo fato de tal licitante ter apresentado documento falso no âmbito do certame, descumprindo o art. 7º da Lei 10.520/2002 c/c art. 17 do Decreto 10.024/2019, assim como o Acórdão 754/2015-TCU-Plenário, razão pela qual propomos que suas razões de justificativas para esse item sejam rejeitadas por ocasião da apreciação de mérito do presente processo.
 (...) 
45. Em vista de todo o exposto, concluímos que José de Oliveira Melo Filho não logrou justificar a ocorrência citada no item 9.5.2 do Acórdão 136/2021-TCU-Plenário para o fato de ter aceitado os documentos (autorizações 213 e 948) como autorização de exercício de atividade (AEA) com indícios de falsidade no âmbito do Pregão Eletrônico 12/2019 apresentado pela então empresa Ecali Distribuidora de Petróleo Ltda.) , a qual já havia apresentado AEA falsa no âmbito do Pregão Eletrônico 3/2019, que seria do seu conhecimento, com o agravante de que a suposta AEA 213 possuía, em seu rodapé, mecanismo de verificação junto ao sítio eletrônico da Agência Nacional do Petróleo sobre a fidedignidade do documento, em desconformidade com o art. 4º, inciso XI, da Lei 10.520/2002 c/c art. 17 do decreto 10.024/2019, razão pela qual propomos que suas razões de justificativas para esse item sejam rejeitadas por ocasião da apreciação de mérito do presente processo.
 (...) '
55. Por ocasião do julgamento de mérito do presente processo, propomos sejam rejeitadas as razões de justificativas apresentadas pelos responsáveis José de Oliveira Melo Filho e Adailton Calderaro Bortolucci, razão pela qual deverão ser mantidos os termos da matriz de responsabilização anexada à peça 155 dos presentes autos.
' (...) 
9.2. A matriz de responsabilização, anexa à instrução de peça 155, atribui as seguintes condutas, nexo de causalidade e culpabilidade em relação aos responsáveis:
9.2.1. Item 9.5.1 da audiência:
Responsável: José de Oliveira Melo Filho, CPF XXX.422.932-XX, pregoeiro responsável pela condução do Pregão Eletrônico 3/2019, promovido pela 21ª Companhia de Engenharia de Construção do Comando Militar da Amazônia - 21ª CEC/CMA.
Irregularidade: ausência de abertura de processo administrativo para aplicação da penalidade prevista no art. 7º da Lei 10.520/2002 à licitante Ecali Distribuidora de Petróleo Ltda., uma vez que essa licitante apresentou documento falso no âmbito do certame, o que contraria a jurisprudência do Tribunal, a exemplo do Acórdão 754/2015-TCU-Plenário (rel. Min. Ana Arraes) .
Conduta: ausência de adoção de medidas com vistas à abertura de processo administrativo para aplicação da penalidade prevista no art. 7º da Lei 10.520/2002 à licitante Ecali Distribuidora de Petróleo Ltda., pelo fato de tal licitante ter apresentado documento falso no âmbito do certame.
Nexo de causalidade: o responsável conduziu o Pregão Eletrônico 3/2019, promovido pela 21ª CEC/CMA, e soube da irregularidade em razão do recurso apresentado pela licitante Atem's Distribuidora de Petróleo S/A, mas não tomou qualquer atitude no sentido de instaurar processo com vistas à aplicação da penalidade prevista no art. 7º da Lei 10.520/2002, praticando conduta condenável, nos termos dos itens 9.5.1 e 9.5.2 do Acórdão 754/2015-TCU-Plenário.
Culpabilidade: é razoável afirmar que o responsável sabia que, em razão do disposto no art. 7º da Lei 10.520/2002, norma básica do pregão, o órgão licitante deveria apurar a irregularidade verificada.
9.2.2. Item 9.5.2 da audiência
Responsável: José de Oliveira Melo Filho, CPF XXX.422.932-XX, pregoeiro responsável pela condução do Pregão Eletrônico 12/2019, promovido pela 21ª Companhia de Engenharia de Construção do Comando Militar da Amazônia - 21ª CEC/CMA.
Irregularidade: aceitação de documento falso (autorização para exercício da atividade - AEA, supostamente emitida pela Agência Nacional do Petróleo - ANP) , no âmbito desse certame, da mesma licitante que já havia apresentado AEA falsa no âmbito do Pregão Eletrônico 3/2019, igualmente por ele conduzido, com o agravante de que a suposta AEA 213, apresentada no âmbito do Pregão Eletrônico 12/2019, possuía, em seu rodapé, mecanismo de verificação junto ao sítio eletrônico da ANP, ao que se pode facilmente constatar sua falsidade, com infringência ao art. 4º, XI, da Lei 10.520/2002.
Conduta: ter aceitado, no âmbito do Pregão Eletrônico 12/2019, AEA falsificada pela mesma licitante que já havia apresentado AEA falsificada no âmbito do Pregão Eletrônico 3/2019, por ele conduzido.
Nexo de causalidade: O responsável aceitou novamente AEA falsificada durante a condução do certame, com o agravante de que a suposta AEA 213, apresentada no âmbito do Pregão Eletrônico 12/2019, possuía, em seu rodapé, mecanismo de verificação junto ao sítio eletrônico da ANP, ao que se pode facilmente constatar sua falsidade.
Culpabilidade: É razoável afirmar que era possível ao responsável ter consciência da ilicitude do ato que praticara, considerando que no Pregão Eletrônico 3/2019, por ele conduzido havia pouco tempo, a mesma licitante já havia apresentado AEA falsificada. Considerando, ainda, que o documento falsificado possuía, em seu rodapé, mecanismo de verificação junto ao sítio eletrônico da ANP, ao que se pode facilmente constatar sua falsidade, razão pela qual era exigível conduta diversa daquela que ele adotou.
9.2.3. Item 9.6 da audiência
Responsável: Adailton Calderaro Bortolucci, CPF XXX.718.218-XX, ordenador de despesas da 21ª Companhia de Engenharia de Construção do Comando Militar da Amazônia - 21ª CEC/CMA.
Irregularidade: realização de certame licitatório (Pregão Eletrônico 12/2019) em cujo instrumento convocatório não foi inserida a exigência editalícia acerca da obrigatoriedade de autorização para exercício da atividade (AEA) da Agência Nacional do Petróleo - ANP para distribuição de combustíveis, obrigatória, de acordo com a Resolução ANP 58/2014.
Conduta: ter sido signatário do edital do Pregão Eletrônico 12/2019 (peça 2, p. 20) e responsável pela aprovação do termo de referência a ele anexo (peça 2, p. 32) .
Nexo de causalidade: o responsável é o ordenador de despesas e foi a autoridade que assinou o edital do certame e aprovou o termo de referência a ele anexo, documentos nos quais não foi incluída a necessidade de apresentação de autorização para exercício da atividade (AEA) da Agência Nacional do Petróleo - ANP para distribuição de combustíveis, obrigatória, de acordo com a Resolução ANP 58/2014.
Culpabilidade: é razoável afirmar que era possível ao responsável ter consciência da ilicitude do ato que praticara e que era exigível conduta diversa daquela que ele adotou, considerando que no Pregão Eletrônico 3/2019, abandonado pela UJ havia pouco tempo, já havia sido apresentado AEA falsificada por uma licitante.'
G. Conclusão
10. Considerando a proposta de rejeição das razões de justificativas de José de Oliveira Melo Filho, CPF XXX.422.932-XX e Adailton Calderaro Bortolucci, CPF XXX.718.218-XX, e proposta, com fundamento no art. 46 da Lei 8.443/1992, para que seja declarada a inidoneidade da sociedade empresária Rio Negro Distribuidora de Petróleo Ltda., CNPJ 32.682.326/0001-32, antiga Ecali Distribuidora de Petróleo Ltda., deverão ser mantidos os termos da matriz de responsabilização anexada à instrução à peça 155 dos presentes autos, com acréscimo referentes à sociedade empresária Rio Negro Distribuidora de Petróleo Ltda., CNPJ 32.682.326/0001-32, antiga Ecali Distribuidora de Petróleo Ltda. (ver matriz de responsabilização anexa) .
10.1. Adicionalmente será proposta a revogação da medida cautelar adotada por meio do despacho do Ministro Relator Bruno Dantas (peça 97) e referendada pelo Acórdão 2121/2020-TCU-Plenário (peça 114) , por perda de objeto.
H. Impacto dos Encaminhamentos Propostos
Haverá impacto relevante na Unidade Jurisdicionada e/ou na sociedade, decorrente dos encaminhamentos propostos? Sim
Análise:
11. Conforme destacado na instrução anterior (peça 216) , o Pregão Eletrônico 12/2019 contou com três UGs participantes, das quais uma está promovendo certame para possibilitar a aquisição dos itens desse certame, sendo que a 21ª CEC é UG participante do novo certame. Duas UGs participantes não estão adquirindo a partir das atas oriundas do certame.
11.1. Consoante considerado quando da adoção da medida cautelar pelo TCU, a aquisição de combustíveis de sociedade empresária não autorizada pela ANP para tal é fato de maior gravidade do que eventual necessidade de aquisição de combustíveis por meio de contrato emergencial.
11.2. Em que pese o possível impacto causado pelas determinações ora propostas nesta subsequente fase processual, entende-se que a aquisição de combustível constitui necessidade administrativa que está em processo de regularização pelas unidades mencionadas e que as medidas ora propostas não implicarão impacto relevante adicional à administração, mas conclusão da atuação pertinente do órgão de controle externo quanto às irregularidades constatadas mediante o devido processo.
 (...) 
K. Proposta de Encaminhamento
12. Em virtude do exposto, conhecida e julgada procedente a representação por meio do Acórdão 136/2021-TCU-Plenário (Relator: Bruno Dantas) , com fundamento no art. 113, § 1º, da Lei 8.666/1993, c/c os arts. 235 e 237, inciso VII, do Regimento Interno deste Tribunal, propõe-se:
12.1. revogar a medida cautelar adotada;
12.2. considerar revel a sociedade empresária Rio Negro Distribuidora de Petróleo Ltda., antiga Ecali Distribuidora de Petróleo Ltda. (CNPJ 32.682.326/0001-32) , nos termos do art. 12, § 3º, da Lei 8.443/1992;
12.3. declarar a empresa sociedade empresária Rio Negro Distribuidora de Petróleo Ltda., anteriormente denominada Ecali Distribuidora de Petróleo Ltda. (32.682.326/0001-32) , inidônea para contratar com a Administração Pública Federal, nos termos do art. 46 da Lei 8.443/1992;
12.4. rejeitar as razões de justificativa apresentadas por José de Oliveira Melo Filho (XXX.422.932-XX) em relação aos itens 9.5.1 e 9.5.2 da audiência, aplicando-lhe a multa prevista no art. 58, inciso II, da Lei 8.443/1992, c/c o art. 268, II, do Regimento Interno do TCU, fixando prazo de quinze dias, a contar da notificação, para que comprove, perante este Tribunal (art. 214, III, 'a', do RI/TCU) , o recolhimento da dívida aos cofres do Tesouro Nacional, atualizada monetariamente desde a data do presente acórdão até a do efetivo recolhimento, se for paga após o vencimento, na forma da legislação em vigor;
12.5. rejeitar as razões de justificativa apresentadas por Adailton Calderaro Bortolucci (XXX.718.218-XX) , em relação ao item 9.6 da audiência, aplicando-lhe a multa prevista no art. 58, inciso II, da Lei 8.443/1992, c/c o art. 268, II, do Regimento Interno do TCU, fixando prazo de quinze dias, a contar da notificação, para que comprove, perante este Tribunal (art. 214, III, 'a', do RI/TCU) , o recolhimento da dívida aos cofres do Tesouro Nacional, atualizada monetariamente desde a data do presente acórdão até a do efetivo recolhimento, se for paga após o vencimento, na forma da legislação em vigor;
12.6. autorizar, caso requerido, nos termos do art. 26 da Lei 8.443/1992, e do art. 217 do RI/TCU, o parcelamento das dívidas em até 36 parcelas, com a atualização monetária e os correspondentes acréscimos legais, esclarecendo aos responsáveis que a falta de pagamento de qualquer parcela importará no vencimento antecipado do saldo devedor, sem prejuízo das demais medidas legais;
12.7. autorizar, desde logo, nos termos do art. 28, inciso II, da Lei 8.443/1992, a cobrança judicial das dívidas;
12.8. comunicar à Secretaria de Controle Externo da Defesa Nacional e da Segurança Pública -SecexDefesa, responsável pelas contas anuais do órgão representado, quanto à existência do respectivo processo, a fim de que esta avalie a necessidade de sobrestamento das contas anuais correspondentes, nos termos do item 26.1 do Anexo I da Portaria - Segecex 12/2016.
12.9. informar à 21ª Companhia de Engenharia de Construção do CMA (21ª CEC) o acórdão que vier a ser proferido, destacando que o relatório e o voto que fundamentam a deliberação ora encaminhada podem ser acessados por meio do endereço eletrônico www.tcu.gov.br/acordaos;
12.10. encaminhar cópia da deliberação que vier a ser proferida aos responsáveis ouvidos em audiência: José de Oliveira Melo Filho (XXX.422.932-XX) , Adailton Calderaro Bortolucci (XXX.718.218-XX) , e Rio Negro Distribuidora de Petróleo Ltda., antiga Ecali Distribuidora de Petróleo Ltda. (32.682.326/0001-32) ."
É o relatório.

Yolanda Corrêa Pereira (1.779/OAB-AM), representando Atem's Distribuidora de Petroleo S.A.

Não atuou.

REPRESENTAÇÃO. AQUISIÇÃO DE COMBUSTÍVEIS. ATA DE REGISTRO DE PREÇOS. AUSÊNCIA DE EXIGÊNCIA HABILITATÓRIA QUANTO À AUTORIZAÇÃO DE EXERCÍCIO DE ATIVIDADE (AEA) EMITIDA PELA AGÊNCIA NACIONAL DO PETRÓLEO. ADOÇÃO DE MEDIDA CAUTELAR. OITIVAS. NÃO ACOLHIMENTO DAS JUSTIFICATIVAS. UTILIZAÇÃO DE DOCUMENTAÇÃO INIDÔNEA. AUSÊNCIA DE AUTORIZAÇÃO PARA EXERCÍCIO DA ATIVIDADE POR EMPRESA VENCEDORA. ASSINATURA DE PRAZO PARA ANULAÇÃO DAS ATAS DE REGISTRO DE PREÇOS. AUTORIZAÇÃO EXCEPCIONAL PARA CONTRATAÇÃO EMERGENCIAL. AUDIÊNCIAS. EMPRESA REVEL. NÃO ACOLHIMENTO DAS RAZÕES DE JUSTIFICATIVA DOS SERVIDORES. MULTA A SERVIDORES. DECLARAÇÃO DE INIDONEIDADE DA EMPRESA.

REPRESENTAÇÃO (REPR)

Secretaria de Controle Externo de Aquisições Logísticas (Selog).

Trata-se de representação formulada pela empresa Atem's Distribuidora de Petróleo S.A. acerca de possíveis irregularidades no Pregão Eletrônico 12/2019 para registro de preços visando à aquisição de combustíveis, conduzido pela 21ª Companhia de Engenharia de Construção do Comando Militar da Amazônia (21ª CEC) (peça 2 p. 1) .
As atas de registro de preços decorrentes da licitação foram anuladas por determinação deste Tribunal (Acórdão 136/2021-TCU-Plenário) , após suspensão cautelar referendada pelo Acórdão 2121/2020-TCU-Plenário.
A principal irregularidade tratada nos autos consiste na falsificação, por parte da empresa Rio Negro Distribuidora de Petróleo Ltda. (32.682.326/0001-32) , antiga Ecali Distribuidora de Petróleo Ltda., da Autorização de Exercício da Atividade (AEA) , documento emitido pela Agência Nacional de Petróleo (ANP) .
Em vista da gravidade da falha, o Acórdão 136/2021-TCU-Plenário determinou também a realização de audiência dos servidores envolvidos e da aludida empresa. 
A empresa foi chamada em razão da apresentação da Autorização 490 no Pregão Eletrônico 3/2019 e das Autorizações 213 e 948 no Pregão Eletrônico 12/2019 com indícios de falsidade.
José de Oliveira Melo Filho, pregoeiro responsável pela condução dos Pregões Eletrônicos 3/2019 e 12/2019, foi chamado por: i) não ter adotado medidas com vistas à abertura de processo administrativo para aplicação de penalidade à empresa supramencionada, diante da apresentação de documento falso pela sociedade no âmbito do Pregão Eletrônico 3/2019; e ii) ter aceitado os documentos (autorizações 213 e 948) como autorização de exercício de atividade (AEA) com indícios de falsidade no âmbito do Pregão Eletrônico 12/2019.
Adailton Calderaro Bortolucci, ordenador de despesas da 21ª CEC, signatário do edital do Pregão Eletrônico 12/2019 e responsável pela aprovação do termo de referência da contratação, foi chamado por não exigir a apresentação da aludida autorização no âmbito do Pregão Eletrônico 12/2020, requisito obrigatório previsto na Resolução ANP 58/2014 para a distribuição de combustíveis líquidos.
A unidade instrutora analisou as razões de justificativa apresentadas pelos servidores em parecer contido na peça 216.
Quanto à empresa, não obstante a sua notificação tenha sido realizada, inclusive por edital, esta permaneceu silente e teve a sua responsabilidade avaliada na instrução de peça 225. 
A unidade instrutora considera as manifestações dos gestores insuficientes ao afastamento das irregularidades a eles imputadas ou à elisão das respectivas culpas. Com relação à empresa, configurada sua revelia e constatada a apresentação de documentos falsos com o intuito de fraudar o procedimento licitatório, entende que a sua conduta possui gravidade suficiente a suscitar a declaração de inidoneidade, com base no art. 46 da Lei 8.443/1992.
***
Feito breve introito, passo a decidir.
Concordo com a análise empreendida pela unidade instrutora, transcrita no relatório precedente, razão pela qual incorporo seus fundamentos às minhas razões de decidir, exceto sobre aquilo que especificamente divergir.
Não restam dúvidas de que a empresa Rio Negro Distribuidora de Petróleo Ltda. (32.682.326/0001-32) , antiga Ecali Distribuidora de Petróleo Ltda., apresentou documentação falsa com o claro intuito de burlar a exigência de qualificação relativa à Autorização de Exercício da Atividade (AEA) , emitida pela Agência Nacional de Petróleo (ANP) .
Consoante afirmado pela ANP, a Autorização para Exercício da Atividade (AEA) 490, referente ao Pregão 3/2019, possui falhas grosseiras (peça 72) :
"7. Sobre a autorização que consta à folha 102 do doc. (0795745) , mesmo em uma análise sumária, a falsidade é manifesta. A ANP publicou, de fato, uma Autorização de número 490 em 2019. Contudo, esta tem outro objeto a saber: autoriza o concessionário PETRÓLEO BRASILEIRO S.A, CNPJ 33.000.167/0001-01, nos termos do Regulamento Técnico ANP nº 3/2015, realizar investimentos referentes às atividades de pesquisa, desenvolvimento. Ela foi produzida em Superintendência diversa da SDL, isto é, a Superintendência de Pesquisa e Desenvolvimento (SPD) . Esta Autorização 490 data de 10.07.2019, tendo sido publicada em DOU de 11.07.2019. (Anexo 0811170) 
8. No (falso) documento apresentado, a autorização 490 data de 28.05.2019. Considerando que as Autorizações recebem numeração sequencial, em fins de maio de 2019 a numeração seria ligeiramente menor que 490 (de julho) , isto é, 356 a 358. 
9. O documento apresentado traz uma autorização que teria sido outorgada por esta Superintendência, em 28.05.2019, mas traz em seu corpo, importantes dados desatualizados: a SDL deixou de se chamar Superintendência de Abastecimento desde princípio de 2018, conforme Portaria ANP nº 515, DE 29.12.2017. Além disso, a Sra Maria Inês Souza não mais figura como chefe dessa unidade organizacional desde 08.01.2018, conforme publicação no DOU de 09.01.2018, seção 2, página 28. Na mesma publicação consta a nomeação de Cezar Caram Issa que responde pela Superintendência até a presente data. 
10. Além disso, o processo administrativo nº 48610.005156/2017-81 a que se faz referência na contestada autorização, versou sobre pedido de autorização para outra empresa, a sociedade Distribuidora Equador de Produtos de Petróleo Ltda, CNPJ nº 03.128.979/0001-76, que culminou na outorga da Autorização 427 de 2017, data em que a SDL ainda era SAB e se encontrava sob a chefia de Maria Ines. (Anexo 0811180) ." 
O mesmo ardil foi utilizado pela empresa ao apresentar as AEAs 213 e 948, conforme se constata a partir da manifestação da ANP a seguir reproduzida (peça 72, p. 2) : 
"Não constam nos nossos registros nenhuma autorização para a sociedade Ecali Distribuidora de Petróleo Ltda, (CNPJ ...) , conforme atesta a consulta a nosso sistema de controle interno. A referida sociedade empresária não é agente autorizado por esta ANP para as atividades mencionadas. Essa modalidade de consulta interna permite verificar inclusive empresas que foram no passado autorizadas mas que depois tiveram sua autorização cancelada. A empresa sequer consta no sistema, porque nunca teria integrado tal cadastro. (Anexo 0811183) "
Prescreve o art. 3º, II, da Resolução ANP 58/2014: 
"Art. 3º A atividade de distribuição de combustíveis líquidos somente poderá ser exercida por pessoa jurídica constituída sob as leis brasileiras que atender, em caráter permanente, aos seguintes requisitos: I - possuir autorização para o exercício da atividade de distribuição de combustíveis líquidos da pessoa jurídica (AEA)  outorgada pela ANP;"
Por essa razão, e com o amparo no art. 30, inciso IV, da Lei 8.666/1993, os órgãos e entidades públicos contratantes podem exigir que as licitantes observem leis específicas que imponham condicionantes à prestação dos serviços. Trata-se, aliás, em algumas hipóteses, como na presente, de verdadeiro dever de exigir, sob pena de conivência com a atividade ilegal. 
Vale lembrar que a autorização em questão não constitui mero rito burocrático. Pelo contrário, contempla avaliação pela ANP de fatores como fluxo logístico de suprimento, instalações de armazenamento e distribuição, volume mensal de distribuição em cada unidade de armazenamento, entre outros (art. 7º Resolução ANP 58/2014) . Sem olvidar o fato de que estamos a tratar de combustíveis inflamáveis, envolvendo riscos químicos e de explosão.
Ao se deparar com exigência que não tinha condições de cumprir, a empresa falseou documento com o nítido intuito de driblar a Administração, frustrando assim o objetivo da licitação de busca da melhor proposta, atendidos os requisitos de qualificação necessários.
A conduta de "apresentar documentação falsa exigida para o certame" subsome-se ao art. 7° da Lei 10.520/2002, para a qual é prevista a seguinte sanção: "ficará impedido de licitar e contratar com a União, Estados, Distrito Federal ou Municípios e, será descredenciado no Sicaf, ou dos sistemas de cadastramento de fornecedores a que se refere o inciso XIV do art. 4º desta Lei, pelo prazo de até 5 (cinco) anos, sem prejuízo das multas previstas em edital e no contrato e das demais cominações legais."
Era esperado que o pregoeiro encarregado da licitação tivesse atuado, com fundamento no dispositivo acima, para sancionar a empresa, o que não ocorreu e constitui motivo reprimenda ao servidor, a ser analisada no próximo tópico.
De todo modo, no caso concreto, a apresentação de documento falso caracteriza fraude à licitação. Divirjo pontualmente da afirmação da unidade instrutora contida no relatório precedente, de que a configuração da fraude independeria da demonstração de dolo, por entender que se trata de elemento subjetivo do tipo fraude à licitação.
Nesse sentido, conceituam Fabrício Motta e Spiridon Nicofotis Anyfantis, a "fraude é um ato doloso que envolve a busca de vantagem por meio de engodo, enganação". Busca-se, portanto, a obtenção de uma vantagem (benefício, ganho ou lucro) indevida induzindo ou mantendo alguém em erro, utilizando-se, para tanto, de diversos meios, tais como o artifício (astúcia ou esperteza) e o ardil (armadilha, cilada) . (MOTTA, Fabrício; ANYFANTIS, Spiridon Nicofotis. Comentários ao art. 5º. In: DI PIETRO, Maria Sylvia Zanella; MARRARA, Thiago (Coord.) . Lei Anticorrupção comentada. 3. ed. Belo Horizonte: Fórum, 2021. p. 81-112) .
Especificamente no caso dos certames públicos, a fraude decorre da utilização de qualquer artifício "para desvirtuar, impedir ou encobrir, maliciosamente, a real competitividade nas licitações". A caracterização da fraude requer, portanto, a demonstração do seu requisito subjetivo, qual seja, o dolo. Esse foi o entendimento que defendi no voto condutor do Acórdão 1172/2019-TCU-Plenário:
"Para a solução deste caso, adoto o entendimento exarado quando da prolação do Acórdão 3156/2016-TCU-Plenário no sentido de que 'a conduta dolosa é elemento subjetivo indispensável à configuração de fraude à licitação, sendo requisito essencial para a aplicação da sanção de inidoneidade prevista no art. 46 da Lei 8.443/1992'. Neste sentido, não verifico o animus de frustrar ou fraudar a Coleta de Preços ora discutida por parte dos recorrentes."
Na situação em análise o dolo está suficientemente evidenciado. A empresa direta e ativamente apresentou documento para a Administração como condição de participação da licitação, cujo conteúdo sabia ser falso. Há nítida conexão entre a irregularidade identificada (AEA falsa) , a responsabilidade pela elaboração da AEA (da empresa) e o resultado almejado de ganhar a licitação de maneira fraudulenta, sem atender às condições do edital impostas igualmente a todos os licitantes.
Assim, independentemente de a fraude ter resultado em prejuízo financeiro para a Administração, é cabível a aplicação à empresa Rio Negro Distribuidora de Petróleo Ltda., CNPJ 32.682.326/0001-32, antiga Ecali Distribuidora de Petróleo Ltda., da pena de declaração de inidoneidade prevista no art. 46 da Lei 8.443/1992 pelo prazo de seis meses. Fundamento a dosimetria da sanção em precedentes deste Tribunal, relacionados no item 49 do relatório condutor do Acórdão 87/2020-TCU-Plenário.
***
Com relação à responsabilidade dos gestores, acompanho a unidade instrutora, por entender que as justificativas apresentadas não elidem as falhas identificadas.
Com relação ao fato de José de Oliveira Melo Filho não ter adotado medidas punitivas contra a empresa no âmbito do Pregão 3/2019, a sindicância informada pelo responsável como sendo um procedimento relacionado à apuração das falhas da empresa em nada se relaciona com a prática aqui examinada. Ela objetivava apurar e esclarecer indícios de crime ou transgressão militar (peça 69, p. 1) .
Pesa contra o responsável o fato de que ele mesmo reconheceu a falsidade do documento apresentado pela empresa e nada fez a respeito (vide item 28 do relatório precedente) :
"10.6. O pregoeiro reconheceu que a autorização era falsa, mas não adotou qualquer medida no sentido de instaurar processo administrativo com vistas a aplicar a sanção prevista no art. 7º da Lei 10.520/2002 (peça 92, p. 1) :
'5 - Sobre a AUTORIZAÇÃO Nº 490 apresentada pela empresa ECALI DISTRIBUIDORA DE PETROLEO LTDA, não é compatível e existente do conhecimento do órgão regulamentador ANP - Agência Nacional do Petróleo a esta empresa. O Fornecedor não apresentou CONTRA-RAZAO ficando apenas o entendimento como irregular a situação do Fornecedor em não possuir autorização do órgão competente (Agência Nacional do Petróleo ANP) para a execução do objeto, o que causaria transtornos para os órgãos gerenciador e participantes. (PROCEDE) '."
Com maior nível de culpa atuou o pregoeiro no âmbito do Pregão 12/2019, em que, ao verificar inicialmente a AEA apresentada pela mesma empresa, não conseguiu comprovar a sua autenticidade, e, mesmo assim, aceitou a proposta e habilitou a empresa, que acabou por assinar as atas de registro de preços. 
Ora, tratava-se da mesma empresa que pouco tempo antes lhe havia apresentado documento comprovadamente falso, o que, no mínimo, deveria despertar cautela adicional na apreciação. Argumentos relacionados à dificuldade de obtenção das informações no sítio eletrônico da ANP e atinentes aos percalços oriundos da pandemia causada pela Covid-19 não são capazes de elidir o nível de descuido observado na conduta do servidor. 
Quanto à responsabilidade de Adailton Calderaro Bortolucci, considero improcedentes as alegações de que o item 6.1.8 do Termo de Referência - "Não serão aceitos materiais em desacordo com as especificações, normas ou leis vigentes (Inmetro, ANP, NBR, ABNT, Anvisa e outras) ", contemplaria a exigência da AEA. 
Considerando o histórico dos pregões recentes da 21ª CEC, e sobretudo o fato de que a exigência constava de maneira explícita no Pregão 3/2019, a sua exclusão e substituição pelo requisito genérico do item 6.1.8 do termo de referência do Pregão 12/2020 obviamente almejaram relaxar a exigência. Como agravante, cite-se o fato de o aludido Pregão 3/2019 ter sido inexplicavelmente abandonado pela unidade militar.
Ressalto que, na atribuição de conduta irregular ao responsável, o TCU examina a correspondente responsabilidade subjetiva, que tem como um de seus pressupostos a existência de culpa lato sensu. Esta é constituída pelo dolo (ação voluntária) e pela culpa stricto sensu (violação a um dever jurídico por imprudência, imperícia ou negligência) .
A jurisprudência do Tribunal evoluiu (Acórdão 2391/2018-TCU-Plenário, de relatoria do Ministro Benjamin Zymler; 5.864/2021-TCU-Segunda Câmara, de relatoria do Ministro Aroldo Cedraz; 4.771/2019-TCU-Primeira Câmara, de relatoria do Ministro Benjamin Zymler) para considerar, no exame da culpabilidade, as inovações trazidas ao ordenamento jurídico por meio da Lei 13.655/2018, que deu novos contornos ao Decreto-Lei 4.657, de 1942 (Lei de Introdução às Normas do Direito Brasileiro) .
O art. 28 da sobredita Lei determina que "o agente público responderá pessoalmente por suas decisões ou opiniões técnicas em caso de dolo ou erro grosseiro". O art. 12, § 1°, do Decreto 9.830/2019 considera erro grosseiro, por seu turno, aquele manifesto, evidente e inescusável praticado com culpa grave, caracterizado por ação ou omissão com elevado grau de negligência, imprudência ou imperícia. 
O erro grosseiro, para fins de responsabilização no âmbito desta Corte de Contas, então, é o que decorre de uma grave inobservância de um dever de cuidado, isto é, o que foi praticado com culpa grave.
Exatamente a situação observada nos presentes autos: a empresa fraudadora pôde reiteradamente transitar nas contratações da instituição, ora diante da omissão do pregoeiro em aferir adequadamente a documentação apresentada e adotar medidas sancionatórias cabíveis (Pregões 3 e 12/2019) , ora com relaxamento injustificado das exigências do edital, abrindo as portas oficialmente para a empresa irregular (Pregão 12/2020) .
Nesse sentido, entendo cabível a aplicação da multa do art. 58, inciso II, da Lei 8.443/1992 aos aludidos servidores, diante da grave infração aos arts. 37, caput, da Constituição Federal e 3º, 30, inciso IV, da Lei 8.666/1993. 
Na dosimetria da sanção considero a gravidade das irregularidades e o nível de culpabilidade dos responsáveis. Nesse sentido, julgo apropriado aplicar a multa de R$ 10.000,00 a Adailton Calderaro Bortolucci e R$ 20.000,00 a José de Oliveira Melo Filho, tendo em vista a sua reincidência na falha.
Por fim, divirjo da proposta de revogação da cautelar aplicada porquanto na minha compreensão a mesma já foi implicitamente confirmada por este Tribunal no Acórdão 136/2021-TCU-Plenário, que determinou a anulação das atas de registro de preços decorrentes do pregão ora examinado.
À exceção dos pontos de divergência especificamente citados, entendo que a instrução da Selog abordou de forma adequada a matéria, analisando e refutando com propriedade e completude as razões de justificativa apresentadas pelos responsáveis, motivo pelo qual incorporo tal exame a este voto.
Ante o exposto, voto por que o Tribunal adote o Acórdão que ora submeto à deliberação deste Colegiado.
TCU, Sala das Sessões, em 5 de outubro de 2022.
Ministro BRUNO DANTAS 
Relator